臺灣高等法院高雄分院刑事判決
111年度交上易字第36號
上  訴  人  
即  被  告  蘇詩屏


上列上訴人即被告因過失傷害案件，不服臺灣屏東地方法院110
年度交易字第274號，中華民國111年2月23日第一審判決（起訴
案號：臺灣屏東地方檢察署109年度偵字第9795號），提起上訴
，本院判決如下：
    主  文
上訴駁回。
    事  實
一、蘇詩屏未考領有合格之普通重型機車駕駛執照，於民國109
    年6月12日8時48分許，騎乘車牌號碼000-0000號普通重型機
    車（下稱B車），沿屏東縣○○鄉○○街○○○○○○○○○○路段○○○○街○
    號誌之交岔路口（下稱本案路口）時，本應注意行經無號誌
    之交岔路口，應減速慢行，作隨時停車之準備，而依當時天
    氣晴、水泥路面乾燥、無缺陷、無障礙物、視距良好等情狀
    ，並無不能注意之情形，竟疏未注意減速慢行、查看左右有
    無來車、作隨時停車之準備，即貿然前行，適有楊麗蓉（經
    原審判處罪刑確定）騎乘車牌號碼000-000號普通重型機車
    （下稱A車），沿屏東縣枋寮鄉工業二街由東向西方向行駛
    ，行經本案路口時，亦應注意行經無號誌之交岔路口，應減
    速慢行，作隨時停車之準備；且同為直行車或轉彎車者，左
    方車應暫停讓右方車先行，並無不能注意之情形，竟亦疏未
    注意減速慢行、查看左右有無來車、作隨時停車之準備，並
    讓右方車先行，即貿然前行，兩車遂於本案路口內發生碰撞
    ，2人均人車倒地，楊麗蓉因而受有四肢擦挫傷、頭部挫傷
    等傷害，蘇詩屏則受有左股骨大轉子骨折之傷害。蘇詩屏及
    楊麗蓉於肇事後均經救護車載至醫院就診，並於前往處理之
    員警知悉其等為肇事者前，均自承為肇事者而接受裁判。
二、案經楊麗蓉、蘇詩屏訴由屏東縣政府警察局枋寮分局報告臺
    灣屏東地方檢察署檢察官偵查起訴。
    理  由
壹、程序部分（即證據能力部分）：
    按被告以外之人於審判外之言詞或書面陳述，屬傳聞證據，
    原則上不得作為證據；惟按被告以外之人於審判外之陳述，
    雖不符刑事訴訟法第159條之1至第159條之4之規定，而經當
    事人於審判程序同意作為證據，法院審酌該言詞陳述或書面
    陳述作成時之情況，認為適當者，亦得為證據，刑事訴訟法
    第159條第1項、第159條之5第1項分別定有明文。查本判決
    所引用屬於傳聞證據之部分，均已依法踐行調查證據程序，
    且檢察官及被告於本院準備程序時，均明示同意有證據能力
    （見本院卷第35頁），迄至言詞辯論終結前亦未聲明異議，
    本院審酌該等證據作成時情況，並無違法取證之瑕疵，且無
    顯不可信之情形，以之作為證據應屬適當，自均有證據能力
    。
貳、實體部分
一、認定犯罪事實所憑之證據及理由：
　㈠訊據上訴人即被告蘇詩屏（下稱被告）固坦承其未考領有合
    格之普通重型機車駕駛執照，且於案發時、地與告訴人楊麗
    蓉（下稱告訴人）間發生交通事故等情，惟矢口否認有何過
    失傷害犯行，辯稱：案發時我進入本案路口有減速，我為閃
    避告訴人而衝撞安全島，我並無過失，且2車未相撞，告訴
    人之人車均未倒地、亦未受傷，不清楚告訴人驗傷之傷勢是
    從何而來云云。經查：
    ⒈被告並未考領有合格之普通重型機車駕駛執照，於案發時
      騎乘B車至本案路口，未作隨時停車之準備，致發生本件
      交通事故，且其人車倒地等情，為被告所不爭執（見原審
      卷第49、52頁，本院卷第35、65頁），核與證人即告訴人
      於警詢及偵訊時之證述情節相符（見警卷第3、4頁，偵卷
      第73至77、115至119、183、184頁），並有調查報告、道
      路交通事故現場圖、道路交通事故調查報告表㈠、㈡、監理
      電子閘門駕籍及車籍查詢結果、屏東縣政府警察局舉發違
      規道路交通管理事件通知單影本、蒐證照片等件在卷可稽
      （見警卷第2、16至18、21、24至40頁），此部分事實首
      堪認定。
    ⒉又被告於警詢時陳稱：我於案發時，在本案路口與A車發生
      車禍，車禍前我看到A車衝出來時，雙方已相距約3至4公
      尺，我煞車不及向右閃避，就人車摔倒等語（見警卷第5
      、6頁）；復於原審準備程序時供述：案發當時我在本案
      路口未作隨時停車的準備，我有看到A車，我要煞車，但
      是來不及等語（見原審卷第49頁）；再於原審審理時供稱
      ：我於案發時在本案路口有看到A車衝很快，我有騎進交
      叉路口內並未停下來，我有減速，後來是為閃避告訴人才
      衝去安全島，自己摔車，我騎乘之B車停不下來等語（見
      原審卷第125頁）。既然被告自承其在車禍前看到A車衝出
      來時，雙方已經相距約3至4公尺，其未作隨時停車之準備
      ，煞車不及，B車亦停不下來，其為閃避A車，旋即向右閃
      避而人車倒地之情，足見被告當時騎乘B車應具相當快之
      時速，且未作隨時停車之準備甚明。再者，被告此部分自
      白，核與告訴人於偵詢時陳稱：當時我騎機車要到事發路
      口時，我看到被告騎很快過來，我來不及煞車，所以就撞
      到被告的左後方，結果我們都摔車了，都有送醫等語大致
      相合（見偵卷第75頁）。是以，被告騎乘機車行經本案路
      口之速度甚快，未減速慢行，致生本案車禍乙情，已臻明
      確。又倘若被告騎乘B車進入本案路口前確有減速並查看
      左右方有無來車，衡情應可輕易發現告訴人正騎乘A車進
      入本案路口，即將與自己前進方向動線交叉而有發生碰撞
      之可能，理應採取減速、停車等安全措施，以避免車禍發
      生，惟被告卻未作隨時停車之準備，猶逕自直行，致其B
      車與A車發生碰撞。準此，被告騎乘B車進入本案路口時，
      疏未減速慢行，而肇致本案交通事故之事實，亦堪認定。
      易言之，被告辯稱其當時有減速慢行云云，並非可採。再
      觀諸前開道路交通事故現場圖及蒐證照片（見警卷第16、
      26至29頁），可知本案路口屬無號誌交岔路口，本案路口
      路面平坦，四周無遮蔽物，亦無安全島之設置，故被告辯
      稱其車禍係為閃避A車而撞上安全島，自己摔車等語，並
      非無疑，尚難遽信。
    ⒊至被告雖主張其與告訴人所騎駛之A車並未相撞，且告訴人
      亦未受傷，而以前詞置辯，然查：
　　　⑴證人即告訴人於警詢時陳稱：我於案發時與被告騎乘之B
        車在本案路口發生車禍，被告之車速很快，B車就撞上
        我騎乘之A車排氣管，我手腳有擦傷等語（見警卷第3、
        4頁）；復於偵詢時陳稱：我騎A車要到本案路口時，看
        到B車時速約50、60公里，騎很快過來，我來不及煞車
        ，就撞到B車左後方，我們都跌倒摔車，都有送醫，我
        坐救護車至枋寮醫療社團法人枋寮醫院（下稱枋寮醫院
        ）就診等語（見偵卷第75頁）；另於偵訊時陳稱：我於
        案發時與被告之B車在本案路口發生車禍，被告騎很快
        ，我被撞之後機車有壞掉，我除了兩隻手之手肘有擦傷
        外，腰也很痛等語（見偵卷第117、183頁）。而證人陳
        慶隆於警詢時證述：本案車禍是我報案，案發時我在倉
        庫內工作，聽到外面傳來撞擊聲，聽起來是機車撞擊後
        摔倒，後有碎裂聲，我出來查看，A車後車尾方向燈殼
        有碎掉，碎片掉落地面，B車倒在靠近路旁草叢，B車底
        下壓著被告，車禍發生後告訴人的腳、膝蓋外側有擦傷
        ，告訴人是搭乘救護車送醫等語（見偵卷第156頁），
        核與告訴人上揭陳述內容大致相合。況且，被告並不否
        認其於本件交通事故發生後，是與告訴人一起坐救護車
        前去枋寮醫院急診就醫乙情（見偵卷第148頁），而告
        訴人於案發當日車禍發生後，係由佳冬91救護車送入枋
        寮醫院急診，於同日9時16分送達醫院，主訴車禍外傷
        ，經醫師診斷四肢擦挫傷、頭部挫傷等情，有枋寮醫院
        110年3月17日枋醫病歷字第1100300020C號函暨所附資
        料、110年11月2日枋醫病歷定0000000000C號函暨所附
        資料可稽（見偵卷第85至95頁，原審卷第67至79頁）。
        另觀之告訴人於急診當時之傷勢照片（見原審卷第75至
        79頁），告訴人之頭部、手肘、手臂確有甫受傷之紅腫
        、擦破皮流血，並有因接觸地面而沾黏泥土之情形，足
        見告訴人前揭傷勢係本案車禍造成之新傷，而非舊傷，
        益徵告訴人前開所述其係因本案車禍而有受傷之情屬實
        ，被告辯稱告訴人於本案車禍並無倒地受傷云云，顯與
        事證不合，洵非足採。
　　　⑵再者，告訴人指述其所騎乘之A車與被告騎乘之B車在本
        案路口相撞而發生本件車禍等情，核與證人陳慶隆上揭
        證稱其聽聞機車撞擊後摔倒，後有碎裂聲，即外出查看
        ，見A車後車尾方向燈殼有碎掉等情（見偵卷第156頁）
        ，亦大致相符。佐以卷附車損照片所示，照片編號19至
        20所示（見警卷第35頁），得見A車車頭右側護板及前
        輪右側有擦撞刮痕；照片編號29所示（見警卷第40頁）
        ，得見A車車後燈燈罩破損；照片編號11至12所示（見
        警卷第31頁），得見B車車頭車輪護蓋有刮擦痕；照片
        編號27至28所示（見警卷第39頁），得見B車左前車頭
        護蓋有刮擦痕，且據卷附枋寮分局交通分隊警員調查報
        告（見偵卷第153頁）、檢察官勘驗筆錄及所附照片（
        見偵卷第173至178頁）所示，均足徵A車於本件車禍發
        生後，確有多處車損之情形。從而，被告辯稱告訴人之
        A車並未倒地受損云云，並非無疑。況且，倘若告訴人
        騎乘之A車與被告所騎乘之B車於案發時並未相撞或倒地
        ，則A車何以會於車禍後產生前開多處車損？故依前開
        車損情形，亦足徵A車於車禍時，有遭受一定力道之外
        力撞擊或經撞擊後倒地，始造成前開車損無訛。更遑論
        證人即A車出借人黃美麗於警詢時陳稱：我因受朋友之
        請託而將A車借予告訴人使用，我後來在車禍當日11時
        許前去機車行查看，發現A車停在路邊，經附近鄰居告
        知，才知道A車發生擦撞、被牽到路旁，我當時看到A車
        排氣管損壞，前輪歪掉、煞車片鎖死（前輪無法順利轉
        動），油門手把及煞車手把均歪掉、變形，後車燈燈殼
        損壞，原本我的A車這些部位零件均是正常狀態，是借
        給告訴人之後才損壞的，之後我就將A車牽去修理，該
        機車之前輪、油門手把、煞車手把、排氣管、後車燈均
        有維修，前前後後修理了好幾千元等語（見偵卷第193
        頁），亦足見本件交通事故發生時，A、B二車確曾因相
        撞而受損。職是，被告辯稱其所騎駛B車並未與告訴人
        之A車相撞，且A車未倒地云云，顯與前開事證不符，而
        不足信採。
　　⒋按車輛行經無號誌之交岔路口，應減速慢行，作隨時停車
      之準備，道路交通安全規則第93條第1項第2款定有明文。
      查被告並不否認其雖考領有普通小型車駕駛執照，但並未
      考領有普通重型機車駕駛執照等情（見警卷第6頁，原審
      卷第125頁，本卷第34頁），並有監理電子閘門駕籍查詢
      結果資料在卷可參（見警卷第20、21頁），是被告對前開
      規定理應知之甚詳；且依上開道路交通事故調查報告表㈠
      所載，當時天候晴、日間自然光線、水泥路面乾燥、無缺
      陷、無障礙物、視距良好，並無不能注意之情事，詎被告
      騎乘機車行經本案路口，疏未減速慢行，作隨時停車之準
      備，即貿然通過本案路口，因而肇致本案車禍，其對本案
      車禍之發生自有過失，應堪認定。又本案車禍經送車輛行
      車事故鑑定委員會鑑定，鑑定結果認：：「一、楊麗蓉（
      即告訴人）駕駛普通重型機車，行經無號誌交岔路口，未
      暫停讓右方車先行，為肇事主因。蘇詩屏（即被告）駕駛
      普通重型機車，行經無號誌交岔路口，未注意車前狀況，
      並未隨時採取必要之安全措施，為肇事次因。」，有交通
      部公路總局高雄區監理所屏澎區車輛行車事故鑑定會屏澎
      區0000000案鑑定意見書可參（見原審卷第83至85頁），
      該份鑑定意見書認被告確有過失，與本院上開認定結果相
      同，另該份鑑定意見書雖認定告訴人對本件車禍之發生亦
      與有過失，惟縱令如此，仍無解於被告就本案車禍過失事
      責之認定。此外，告訴人確因本案車禍受有前揭傷害，業
      如前述，是被告之過失行為與告訴人所受之前揭傷害結果
      間具有相當因果關係，亦屬至明，堪以認定。
　㈡綜上所陳，被告所辯俱屬卸責飾詞，洵非足採，本件事證明
    確，被告犯行堪以認定，應依法論科。
二、論罪：
  ㈠按汽車駕駛人，無駕駛執照駕車、酒醉駕車、吸食毒品或迷
    幻藥駕車、行駛人行道或行經行人穿越道不依規定讓行人優
    先通行，因而致人受傷或死亡，依法應負刑事責任者，加重
    其刑至2分之1，道路交通管理處罰條例第86條第1項定有明
    文。次按刑法總則之加重，係概括性之規定，所有罪名均一
    體適用；刑法分則之加重，係就犯罪類型變更之個別犯罪行
    為予以加重，成為另一獨立之罪名。道路交通管理處罰條例
    第86條第1項關於汽車駕駛人無駕駛執照駕車，因而致人受
    傷依法應負刑事責任者，加重其刑至2分之1之規定，係就刑
    法過失致人於死罪、過失傷害（及致重傷）等罪之基本犯罪
    類型，對於加害人為汽車駕駛人，於無駕駛執照駕車，因而
    致人受傷或死亡之特殊行為要件予以加重處罰，已就上述各
    罪犯罪類型變更之個別犯罪行為予以加重，而成另一獨立之
    罪名，自屬刑法分則加重之性質（最高法院99年度台非字第
    198號判決意旨可資參照）。
  ㈡查被告並未考領合格之普通重型機車駕駛執照，此有監理電
    子閘門駕籍查詢結果資料在卷可憑（見警卷第21頁）。是核
    被告所為，係犯道路交通管理處罰條例第86條第1項、刑法
    第284條前段之無駕駛執照駕車因過失致人受傷罪。公訴意
    旨認被告係犯刑法第284條前段之過失傷害罪，漏未斟酌被
    告有道路交通管理處罰條例第86條第1項前段之汽車駕駛人
    無照駕車之規定，尚有未恰，惟因其基本之社會事實同一，
    爰依刑事訴訟法第300條規定，經告知罪名後，變更起訴法
    條，附此說明。
  ㈢又被告無照騎乘普通重型機車，並因而致告訴人受傷，應依
    道路交通管理處罰條例第86條第1項規定，加重其刑。此外
    ，被告於肇事後，處理本件事故但尚不知肇事者為何人之員
    警前往傷者就醫之醫院處理時，在場並當場承認其為肇事人
    ，有屏東縣政府警察局道路交通事故肇事人自首情形紀錄表
    可稽（見警卷第23頁），核與自首之要件相符，爰依刑法第
    62條前段規定減輕其刑，並依法先加重後減輕之。
參、上訴論斷部分：
一、原審以被告罪證明確，並審酌被告騎乘機車行經本案路口時
    ，本應注意相關道路交通安全規範，詎疏於注意，致與告訴
    人之機車發生碰撞，因此使告訴人受傷，實屬不該，並酌以
    告訴人為本案車禍肇事主因，被告則為肇事次因，及被告一
    再飾詞狡辯之犯後態度，暨其造成告訴人損害之程度，再斟
    酌被告自陳為國小畢業之智識程度，目前從事販賣陶藝品工
    作，每月收入約新臺幣（下同）4、5萬元，已婚，育有2名
    成年子女之家庭生活經濟狀況等一切情狀，量處拘役55日，
    並諭知以1千元折算1日之易科罰金折算標準。
二、本院經核原審已敘述其認定被告犯罪事實所憑之證據、理由
    ，且已審酌前開等情及刑法第57條所列各款一切情狀，為其
    量刑責任之基礎，其認事用法皆無違誤，量刑之宣告亦稱妥
    適，並無任何偏重不當或違法之處。被告上訴意旨猶執前詞
    否認犯罪，指摘原判決不當，並無理由，應予駁回。
肆、關於楊麗蓉過失傷害犯行部分，業經原審判處罪刑，未據上
    訴而確定，爰不另論列。
據上論結，應依刑事訴訟法第368條，判決如主文。
本案經檢察官蔡榮龍提起公訴，檢察官王登榮到庭執行職務。
中　　華　　民　　國　 111　　年　　7 　　月　　5 　　日
                  刑事第七庭    審判長法  官  李璧君
                                      法  官  李東柏
                                      法  官  葉文博
以上正本證明與原本無異。
不得上訴。　　　　　　　　　　　　　　　　　　
中　　華　　民　　國　　111 　年　　7 　　月　　5 　　日
　　　　　　　　　　　　　　　　　　　書記官  蕭家玲
附錄本判決論罪科刑法條：
道路交通管理處罰條例第86條第1項
汽車駕駛人，無駕駛執照駕車、酒醉駕車、吸食毒品或迷幻藥駕
車、行駛人行道或行經行人穿越道不依規定讓行人優先通行，因
而致人受傷或死亡，依法應負刑事責任者，加重其刑至2分之1。
中華民國刑法第284條
因過失傷害人者，處1年以下有期徒刑、拘役或10萬元以下罰金
；致重傷者，處3年以下有期徒刑、拘役或30萬元以下罰金。